臺灣板橋地方法院民事判決　　　　　　　　　　　　　九十三年度訴字第一０二號
　　原　　　告　壬○○
　　　　　　　　辛○○
　　　　　　　　庚○○
　　共　　　同
　　訴訟代理人　易定芳律師
　　被　　　告　乙○○
　　　　　　　　戊○○
　　　　　　　　甲○○
　　　　　　　　癸○○○
　　　　　　　　己○○
　　　　　　　　丁○○
　　　　　　　　丙○○
　　共　　　同
　　訴訟代理人　周宜隆律師
右當事人間請求租佃爭議事件，本院於民國九十三年五月二十日辯論終結，判決如左
：
    主    文
原告之訴駁回。
訴訟費用由原告負擔。
    事    實
甲、原告方面：
一、聲明：
  (一)請求確認被告等共同承租原告壬○○所有台北縣中和市○○○段第一七三號地號
    土地暨承租原告辛○○、李昌吉所有之台北縣中和市○○○段第九二之二地號土
    地所簽訂之台灣省台北縣私有耕地租約中瑞字第三四號租約無效。
  (二)被告等應共同將前開土地騰空返還原告。
二、陳述：
  (一)緣原告所有坐落於台北縣中和市○○○段第一七三號地號土地暨原告辛○○、李
    昌吉所有坐落於台北縣中和市○○○段第九二之二地號土地，與被告乙○○等七
    人間有訂立台灣省台北縣私有耕地租約中瑞字第三四號租約，即俗稱耕地三七五
    租約。惟被告承租之耕地有相當面積（二十坪以上）舖設石磚、石塊、供停放車
    輛、堆置雜物再以塑膠布遮蓋其上等多年，並搭蓋小木屋使用，有擅變更耕地用
    途之不自任耕作之事實，違反耕地三七五減租條例第十六條第一項規定：「承租
    人應自任耕作，並不得將耕地全部或一部轉租於他人」之規定，依同條第二項規
    定：「承租人違反前項規定時，原訂租約無效，得由出租人收回自行耕種或另行
    出租」，是租約全部無效。
  (二)原告爰向台北縣中和市公所依法申請本件租佃爭議調解，惟調解不成立，兩造租
    約是否無效，既存有爭議，即有確認之必要。如確認無效屬實，被告即有將系爭
    土地騰空返還原告之義務。
三、證據：提出系爭土地登記謄本二紙、台灣省台北縣私有耕地租約中瑞字第三四號
    租約、照片六幀等件（均影本）為證。
乙、被告方面：
一、聲明：原告之訴駁回。
二、陳述：
　(一)被告乙○○、甲○○與第三人何水木（已歿，為被告戊○○、己○○、丁○○、
  　丙○○及癸○○○等五人之被繼承人）自民國三十八年一月一日起承租系爭農地
    。嗣因何水木於八十年十二月二十一日身故，由其妻戊○○及子女己○○、丁○○、丙○○、何阿謹等五人承繼何水木承租人地位，辦理出租人變更登記。
  (二)原告認被告未自任耕作而主張原租約無效，經兩造與台北縣中和市耕地租佃調解
    委員會於九十二年十月二十二日至系爭農地之現場進行會勘結果，兩造對於原告
    指不自任耕作之農地面積，僅限於Ａ、停放車及覆蓋塑膠布之置放肥料處（原告
    主約二十坪，被告主約十三坪）；Ｂ、系爭耕地中間地帶之小棚架（原告稱之為
    小木屋）。至於其餘農地皆有耕作農物之事實，兩造皆無爭議。
  (三)原告主張前述Ａ部分即原證三相片所指停放車輛及覆蓋塑膠布之置放雜物處，未
    自任耕作。經查：觀諸上開相片可知，上開土地使用面積除停放小貨車及塑膠
    布覆蓋範圍外，並無剩餘空間可供他用。上開停放車輛，實供被告前往農地耕
    作、載運肥料及收割時置放農作物之用，並無長期供非耕作使用之車輛停放。其
    次，塑膠布內所置放之物為供耕作使用之肥料。上開土地之使用均與農耕有關
    ，並無原告所指被告未自任耕作之事實。
  (四)原告另主張系爭土地上搭蓋小木屋（即前述Ｂ部分），未自任耕作。惟查：依卷
    附九十二年十月二十二日中和市三七五耕地「租約中平字第十四號」租佃爭議會
    勘紀錄之相片可知，原告所稱小木屋之四周係覆蓋塑膠布，實為一覆蓋塑膠布之
    棚架，其內所置放之物均為農耕用具及肥料，所占面積約五、六坪左右，並非供
    人居住或挪為他用，是無不自任耕作之事實。
  (五)末按本件實係原告壬○○於九十年一年十月間將其所有台北縣中和市○○○段第
　　一七三號地號之系爭農地出售訴外人徐世豪，其為剝奪被告行使耕地七五減租條
  　例第十五條第一項規定之優先承買權，方藉詞提出本件租賃無效之訴。
三、證據：提出台北縣中和市公所九０縣中民字第三二九五號函、原告壬○○與訴外
    人徐世豪土地房屋買賣契約書、徐世豪台北國際商業銀行存款憑條、本院九十一
    年度裁全字第八六五七號民事裁定（均影本）等件為證。
　　理　　由
壹、程序方面：
    按出租人與承租人間因耕地租佃發生爭議時，應由當地鄉〔鎮、市、區〕公所耕
    地租佃委員會調解；調解不成立者，應由直轄市或縣〔市〕政府耕地租佃委員會
    調處；不服調處者，由直轄市或縣〔市〕政府耕地租佃委員會移送該管司法機關
    ，司法機關應即迅予處理，並免收裁判費用。前項爭議案件非經調解、調處，不
    得起訴。耕地三七五減租條例第二十六條第一項、第二項前段分別定有明文。本
    件原告（出租人）與被告（承租人）就坐落台北縣中和市○○○段第一七三號及
    同地段第九二之二地號土地之耕地租佃發生爭議，經台北縣中和市耕地租佃委員
    會於九十二年十月一日及九十二年十月二十二日先後二次調解不成立，經台北縣
    中和市公所陳由台北縣政府耕地租佃委員會定於九十二年十二月二十二日舉行調
    處，調處結果認為被告無原告所述不自任耕作之情形情事，原告當場表示不服等
    情，有台北縣政府檢送之台北縣政府耕地租佃委員會調處程序筆錄、中和市耕地
    租佃委員會調解程序筆錄、中和市三七五耕地「租約中平字第四十號」租佃爭議
    會勘紀錄及會勘照片數幀附卷可參。故本件起訴程序合於規定，合先敘明。
貳、得心證之理由：
一、原告起訴主張：其等所有坐落於台北縣中和市○○○段第一七三號地號土地暨原
    告辛○○、李昌吉所有坐落於台北縣中和市○○○段第九二之二地號土地，與被
    告乙○○等七人間有訂立台灣省台北縣私有耕地租約中瑞字第三四號租約，惟被
    告承租之耕地有相當面積（二十坪以上）舖設石磚、石塊、供停放車輛、堆置雜
    物再以塑膠布遮蓋其上等多年，並搭蓋小木屋使用，有擅變更耕地用途之不自任
    耕作之事實，違反耕地三七五減租條例第十六條第一項規定，原訂租約無效，惟
    雙方經調解後不成，是兩造對系爭租約是否無效，既存有爭議，即有確認之必要
    ，如確認無效屬實，被告即有將系爭土地騰空返還原告之義務，爰訴請判決如聲
    明所示等情。被告則以：兩造與台北縣中和市耕地租佃調解委員會於九十二年十
    月二十二日至系爭農地之現場進行會勘結果，兩造對於原告指不自任耕作之農地
    面積，僅限於Ａ部分：停放車及覆蓋塑膠布之置放肥料處，及Ｂ部分街系爭耕地
    中間地帶之小棚架。惟查：Ａ部分土地使用面積除停放小貨車及塑膠布覆蓋範
    圍外，並無剩餘空間可供他用，上開停放車輛實供被告前往農地耕作、載運肥料
    及收割時置放農作物之用，塑膠布內所置放之物為供耕作使用之肥料，是上開土
    地之使用均與農耕有關。Ｂ部分土地依卷附九十二年十月二十二日中和市三七
    五耕地「租約中平字第十四號」租佃爭議會勘紀錄之相片可知，原告所稱小木屋
    之四周係覆蓋塑布，實為一覆蓋塑膠布之棚架，其內所置放之物均為農耕用具及
    肥料，所占面積約五、六坪左右，並非供人居住或挪為他用，是無不自任耕作之
    事實等語資為抗辯。
二、原告主張兩造訂有系爭耕地三七五租約之事實，業據其提出系爭土地登記謄本二
    紙及台灣省台北縣私有耕地租約中瑞字第三四號租約為證，並為被告所不爭執，
    惟原告主張被告有不自任耕作情形，故系爭耕地三七五租無效等節，則為被告所
    否認，並以前詞置辯。故本件兩造爭執之重點，為被告是否有不自任耕作之事實
    ？查：
（一）按承租人應自任耕作，並不得將耕地全部或一部轉租於他人；承租人違反前項
      規定時，原訂租約無效，得由出租人收回自行耕作或另行出租，耕地三七五減
      租條例第十六條第一、二項定有明文。所謂承租人應自任耕作，係指承租人應
      以承租之土地供自己從事耕作之用而言，如承租人以所承租之土地轉租或借與
      他人使用或交換耕作或建築房屋居住或供其他非耕作之用而擅自變更用途或無
      正當理由不自耕致任令荒蕪者，屬不在自任耕作。然承租人非不得在承租之土
      地上，以耕作為目的或為便利耕作為目的建築農舍以供堆置農具、肥料或臨時
      休息之用，或堆置與農耕有關之機具如除草機等物，合先敘明。
（二）本件原告主張被告有不自任耕作，固提出照片九幀為證，其中照片分為Ａ部分
      八張，原告認被告在該部分耕地上舖設石磚、石塊、停放車輛及覆蓋塑膠布堆
      置雜物；Ｂ部分一張，原告認被告在該部分耕地上有搭蓋小木屋情形。然中和
      市耕地租佃委員會為本案爭議調解時，曾於九十二年十月二十二日上午九時許
      ，偕同兩造前往系爭土地會勘，會勘結果為(一)申請人申請書提出之照片Ａ（申
      請人主張為二十坪，相對人主張為十三坪），現為種植作物。(二)申請人所稱之
      小木屋（相對人所稱棚架）（如照片Ｂ），會勘結果為置放農具及肥料等。(三)
      其餘耕地部分雙方並無爭議等事實，製有中和市三七五耕地「租約中平字第四
      十號」租佃爭議會勘紀錄及照片十五幀附卷可憑，是原告所稱之小木屋，實則
      為供堆置農具、肥料用之農舍，係供被告耕作便利之用。至原告所稱被告舖設
      石磚、石塊、停放車輛及覆蓋塑膠布堆置雜物部分，於九十二年十月二十二日
      中和市耕地租佃委員會履勘時已無此情形，且被告抗辯：當時之停放車輛，實
      供被告駕駛小貨車前往農地耕作、載運肥料及收割時置放農作物之用，無長期
      供非耕作使用之車輛停放；塑膠布內所置放之物為供耕作使用之肥料等語，與
      現代農耕狀況並不相悖。本院復觀諸原告提出之上開相片，認上開土地使用面
      積除停放小貨車及以塑膠布覆蓋物之範圍外，並無剩餘空間可供他用，且依照
      片所示，尚無法證明堆放之物與農作無關，並參酌停放小貨車及以塑膠布覆蓋
      物範圍（原告主張係二十坪）僅占系爭耕地面積（約九百四十二．六坪）約百
      分之二，及被告嗣已在上開土地耕作等情綜合研析，難謂被告有違反不自任耕
      作規定，而將耕地供其他非農耕有關使用之行為或致任荒廢不適農耕情形。
（三）綜上所述，原告並未舉證證明被告有擅自變更用途、地目、地形之行為，或有
      未善盡管理人義務，不修理埤圳、不圖水利、任意砍伐樹木、草率耕耘致地質
      貧瘠或田岸崩塌之行為，是其主張被告未自任耕作，而認系爭租約無效乙節，
      要無足取。
三、從而，本件原告依耕地三七五減租條例第十六條第二項規定主張系爭耕地租約無
    效，並請求被告返還系爭土地，於法即屬未合，不應准許。
結論，本件原告之訴為無理由，依民事訴訟法第七十八條，判決如主文。
中　　　華　　　民　　　國　　九十三　　年　　　六　　　月　　　十七　　日
                                臺灣板橋地方法院民事第二庭
                                    法  官  古秋菊
右為正本係照原本作成
如對本判決上訴，須於判決送達後廿日內向本院提出上訴狀
中　　　華　　　民　　　國　　九十三　　年　　　六　　　月　　 十八     日
                                    書記官  王政煌
